臺灣花蓮地方法院刑事判決　　　　　　　 110年度訴字第93號
公　訴　人　臺灣花蓮地方檢察署檢察官
被　　　告　陳秀喜


上列被告因偽造文書案件，經檢察官提起公訴（109 年度偵字第
5065號），嗣因被告就被訴事實為有罪陳述，經本院告知簡式審
判程序意旨，並聽取當事人之意見後，本院合議庭裁定由受命法
官獨任依簡式審判程序審理，本院判決如下：
    主    文
陳秀喜犯行使偽造私文書罪，處有期徒刑貳月，如易科罰金，以
新臺幣壹仟元折算壹日。未扣案之郵政存簿儲金提款單上「馬三
郎」印文壹枚沒收之。未扣案之犯罪所得新臺幣參萬壹仟壹佰柒
拾捌元沒收，於全部或一部不能沒收或不宜執行沒收時，追徵其
價額。
    犯罪事實
一、陳秀喜知悉其配偶馬三郎已於民國108 年8 月10日死亡，其
    繼承人除其本人外，尚有馬慧琳、馬安福、馬安龍，而陳秀
    喜於馬三郎生前所管領馬三郎名下帳號00000000000000號之
    郵局帳戶內之存款，已屬馬三郎遺產之一部分，於遺產分割
    前屬陳秀喜與其他繼承人公同共有，陳秀喜竟未經全體繼承
    人之同意，基於行使偽造私文書之犯意，利用其管領馬三郎
    郵局帳戶存摺及印章之機會，於108 年8 月12日持馬三郎郵
    局帳戶之存摺及印章等物，前往吉安仁里郵局，冒用馬三郎
    之名義填寫「郵政存簿儲金提款單」（下稱系爭提款單），
    復在其上盜蓋「馬三龍」之印文1 枚後，持向不知情之郵局
    承辦人員提出行使之，致使郵局承辦人員陷於錯誤，以為馬
    三郎有提領存款之意思，自馬三郎之郵局帳戶提領新臺幣（
    下同）3 萬1,178 元予陳秀喜，足生損害於郵局對於存款帳
    戶提領管理之正確性及馬三郎其他遺產繼承人之權益。
二、案經馬慧琳告訴及花蓮縣警察局吉安分局報告臺灣花蓮地方
    檢察署檢察官偵查起訴。
    理    由
壹、程序方面
一、本案被告陳秀喜所犯係死刑、無期徒刑、最輕本刑為3 年以
    上有期徒刑之罪或高等法院管轄第一審案件以外之罪，且於
    本院準備程序進行中，被告先就被訴事實為有罪之陳述，經
    告知被告簡式審判程序之旨，並聽取檢察官、被告之意見後
    ，本院合議庭裁定由受命法官獨任進行簡式審判程序。
二、又刑事訴訟法第273 條之2 亦明定：「簡式審判程序之證據
    調查，不受第159 條第1 項、第161 條之2 、第161 條之3
    、第163 條之1 及第164 條至第170 條規定之限制」，此乃
    因簡式審判程序，貴在審判程序之簡省、便捷，故調查證據
    程序宜由審判長以適當之方法行之即可，亦即關於證據調查
    之次序、方法、證人、鑑定人之詰問方式等，均不須強制適
    用一般審判程序之規定；再因被告對犯罪事實不爭執，可認
    定被告並無行使反對詰問權之意，因此有關傳聞證據之證據
    能力限制，亦無庸適用。是以，本案既依上開規定適用簡式
    審判程序，則本判決所採用之證據，均不受傳聞證據證據能
    力之限制，且被告於本院審理中對犯罪事實亦表示認罪，對
    各項證據皆不爭執其證據能力，可認定被告並無行使反對詰
    問權之意，而本案各項證據亦均無非法取得之情形，是本判
    決下列所採用之證據，皆有證據能力，合先敘明。
貳、實體方面
一、前開犯罪事實，業據被告於本院準備程序、審理時坦承不諱
    （見本院卷第125 頁、第136 頁），核與證人即告訴人馬慧
    琳、證人馬安龍、馬安福於警詢、檢察事務官詢問時陳述之
    情節相符（見警卷第17頁至21頁、第25頁至29頁、警卷第33
    頁至37頁、核交字卷第18頁至19頁），並有除戶謄本、繼承
    系統表、中華郵政股份有限公司花蓮郵局110 年4 月1 日花
    行字第1102900111號函暨提款單及交易紀錄明細附卷可稽（
    見他字卷第9 頁、第11頁、核交字卷第27頁至31頁），足認
    被告之任意性自白核與事實相符，應堪採信，故本件事證已
    臻明確，被告之犯行洵堪認定，應予依法論科。
二、論罪科刑：
（一）核被告所為，係犯刑法第216 條、第210 條之行使偽造私
      文書罪。被告於系爭提款單上偽造馬三郎之印文，為偽造
      私文書之階段行為，而偽造私文書復持以行使，偽造私文
      書之低度行為為高度之行使行為所吸收，均不另論罪。
（二）爰審酌被告知悉馬三郎已經死亡，竟仍冒用馬三郎之名義
      偽造系爭提款單，藉此提領馬三郎郵局帳戶內之存款，毫
      無法治觀念，且迄今尚未與告訴人、被害人達成調解，所
      為實不足取；惟念及被告犯後終能於本院中坦承犯行，犯
      後態度尚可；兼衡被告自陳國中肄業之教育程度、無業、
      無收入、經濟狀況尚可之生活狀況（見本院卷第137 頁）
      ，併參酌其犯罪動機、目的、手段、於本案前無犯罪前科
      之素行、告訴人與被害人受損程度等一切情狀，量處如主
      文所示之刑，並諭知易科罰金之折算標準，以示懲戒。
三、沒收：
（一）被告於「郵政存簿儲金提款單」之「請蓋原留印鑑」欄位
      內偽造「馬三郎」之印文1 枚，係其偽造之印文，應依刑
      法第219 條之規定，宣告沒收。
（二）被告所領取之3 萬1,178 元，為其本件犯行之犯罪所得，
      且未扣案，亦未發還其他繼承人，爰依刑法第38條之1 第
      1 項前段、第3 項規定，宣告沒收，並於全部或一部不能
      沒收或不宜執行沒收時，追徵其價額。至被告雖辯稱其領
      取上開款項係為繳納水電費云云，並庭呈相關繳費單據，
      然此部分並非處理被繼承人過世後相關事務所花費之支出
      ，乃屬被告本身之生活開銷，故仍應沒收上開犯罪所得。
（三）按盜用他人真印章所蓋之印文，並非偽造印章之印文，不
      在刑法第219 條所定必須沒收之列（最高法院48年度台上
      字第113 號判決意旨參照）。被告於系爭提款單上所蓋馬
      三郎之印文，無積極證據證明被告使用偽造之印章所蓋，
      揆諸上開說明，自無庸宣告沒收。另系爭提款單業經被告
      持之向郵局承辦人員行使，已非屬被告所有之物，故亦不
      予宣告沒收。
參、不另為諭知公訴不受理部分
一、公訴意旨另以：被告於犯罪事實欄一所示之犯行，亦同時涉
    犯刑法第339 條第1 項詐欺取財罪嫌等語。
二、按於直系血親、配偶或同居共財親屬或其他五親等內血親、
    或三親等內姻親之間，犯刑法第339 條詐欺取財罪者，須告
    訴乃論，刑法第343 條準用同法第324 條第2 項規定甚明。
    又告訴乃論之罪，其告訴應自得為告訴之人知悉犯人之時起
    ，於六個月內為之；被害人已死亡者，得由其配偶、直系血
    親、三親等內之旁系血親、二親等內之姻親或家長、家屬告
    訴。但告訴乃論之罪，不得與被害人明示之意思相反，刑事
    訴訟法第237 條第1 項、第233 條第2 項亦有規定。
三、本案告訴人為被告之繼女，此有個人戶籍資料、戶籍謄本、
    繼承系統表為憑（見警卷第15頁、第45頁至47頁、本院卷第
    17頁），其等二人既為繼母、繼女關係，屬一親等之直系姻
    親，則告訴人如欲對於被告提起詐欺取財罪之刑事告訴，依
    刑法第343 條準用同法第324 條第2 項之結果，屬相對告訴
    乃論之罪，即應依刑事訴訟法第237 條第1 項之規定，自其
    知悉被告所為之詐欺犯行時起，於6 個月法定告訴期間內為
    之，始稱適法。
四、惟查，告訴人於警詢時陳述：被告未經其他繼承人答應，就
    擅自提領我父親馬三郎的合作金庫、中華郵政款項，我與馬
    安龍在108 年11月就已知情我父親的帳戶餘額為0 元，當時
    我們有問被告，是否為她提領的，帳戶才變成0 元，她那時
    候否認，我與馬安龍就給被告機會，不去計較，但是被告另
    外和馬安龍有其他的案件，她在該案件中又不服判決提起上
    訴，我們就覺得她不顧家人的關係，我才會具狀對她提告等
    語（見警卷第19頁）；復於本院110 年7 月13日準備程序時
    陳稱：我於108 年11月調取我父親的遺產明細時發現本案犯
    罪事實，發現被盜領等語（見本院卷第65頁），可知告訴人
    早於108 年11月間即已知悉本件之犯罪行為人與犯罪事實，
    然告訴人遲至109 年11月9 日，始具狀向臺灣花蓮地方檢察
    署對被告提起詐欺之刑事告訴，有刑事告訴狀、臺灣花蓮地
    方檢察署收件章可參（見他字卷第3 頁），距離其知悉被告
    犯罪之時即108 年11月，明顯已逾6 個月之法定告訴期間，
    參照前揭說明，告訴人就相對告訴乃論之罪，所提告訴已逾
    法定不變期間，已符合刑事訴訟法第252 條第5 款檢察官應
    為不起訴處分之事由。則本案於檢察官偵查終結前，即已存
    在刑事訴訟法第252 條第5 款之情形，本應由檢察官逕為不
    起訴之處分，詎檢察官仍向本院提起公訴，即屬違反起訴程
    序規定，揆諸前揭說明，此部分本應為公訴不受理之判決，
    惟公訴意旨認被告所涉此部分犯嫌，與前揭行使偽造私文書
    有罪部分，有想像競合犯之裁判上一罪關係，爰不另為公訴
    不受理之諭知。
據上論斷，應依刑事訴訟法第299 條第1 項前段、第273 條之1
第1 項，刑法第216 條、第210 條、第41條第1 項前段、第219
條、第38之1 條第1 項前段、第3 項，判決如主文。
本案經檢察官林英正提起公訴，檢察官林于湄到庭執行職務。
中    華    民    國    110     年    9     月    15    日
                  刑事第四庭    法  官  林思婷
以上正本證明與原本無異。
如不服本判決應於收受送達後20日內向本院提出上訴書狀，並應
敘述具體理由。其未敘述上訴理由者，應於上訴期間屆滿後20日
內向本院補提理由書(均須按他造當事人之人數附繕本)「切勿逕
送上級法院」。告訴人或被害人如對於本判決不服者，應具備理
由請求檢察官上訴，其上訴期間之計算係以檢察官收受判決正本
之日期為準。
因疫情而遲誤不變期間，得向法院聲請回復原狀。
中    華    民    國    110     年    9     月    17    日
                                書記官  黃莉珊
附錄本案論罪科刑法條：
刑法第210條
偽造、變造私文書，足以生損害於公眾或他人者，處五年以下有
期徒刑。
刑法第216條
行使第二百一十條至第二百一十五條之文書者，依偽造、變造文
書或登載不實事項或使登載不實事項之規定處斷。